【裁判字號】    96,重上更(四),234
【裁判日期】    970612
【裁判案由】    貪污治罪條例等
【裁判全文】
臺灣高等法院刑事判決           96年度重上更(四)字第234號
上  訴  人
即  被  告  戊○○
選任辯護人  羅翠慧律師
            李姝律師
            廖宜祥律師
上  訴  人
即  被  告  乙○○
選任辯護人  廖宜祥律師
上  訴  人
即  被  告  丙○○
選任辯護人  廖學興律師
            林倖如律師
上  訴  人
即  被  告  丁  ○
選任辯護人  魏君婷律師
            陳明暉律師
上  訴  人
即  被  告  甲○○
選任辯護人  周進文律師
上列上訴人因貪污治罪條例等案件，不服臺灣臺北地方法院八十
六年度訴字第二四四一號，中華民國八十八年一月十一日第一審
判決（起訴案號：臺灣臺北地方法院檢察署八十六年度偵字第一
六二二四號、第一七二一四號、第一七四一六號、、第一七四二
九號、第一八一七六號、第一八二０四號、第一八０二五號、第
一八九八七號、第一九七八六號、第二三六一二號），提起上訴
，判決後，經最高法院第四次發回更審，本院更為判決如下：
    主  文
原判決關於戊○○、甲○○、乙○○部分及丁○、丙○○圖利部
分均撤銷。
戊○○依據法令從事公務之人員共同犯對於監督之事務，明知違
背法令，直接圖自己不法利益，因而獲得利益，處有期徒刑柒年
，褫奪公權肆年，共同圖利所得新台幣伍佰參拾萬元，應與甲○○連帶追繳沒收，如全部或一部無法追繳時，以其財產抵償之。
甲○○共同與依據法令從事公務之人員對於監督之事務，明知違
背法令，直接圖自己不法利益，因而獲得利益，處有期徒刑參年
陸月，褫奪公權貳年，共同圖利所得新台幣伍佰參拾萬元，應與
戊○○連帶追繳沒收，如全部或一部無法追繳時，以其財產抵償
之。
乙○○及丁○、丙○○被訴圖利部分均無罪。
    事     實
一、戊○○於民國八十四年間係台灣省議會議員並擔任民政委員
    會委員，省議會之職權為議決有關人民權利義務之省單行法
    規、議決省預算及審議省決算之審核報告、議決省財產之處
    分、議決省屬事業機構組識規程、議決省政府提議事項、接
    受人民請願及其他依法律或中央法規賦予之職權。戊○○所
    擔任之民政委員會之職權係審查關於自治、民政、地政、警
    務、衛生、環保、社會及人事、文獻等事項之議案。而省政
    府對於省議會之議決案應予執行，如延不執行或執行不當，
    省議會得請其說明理由，必要時得請各該自治監督機關邀集
    各有關機關協商解決之。省議員對於預算之編製經過及議案
    通過後之執行決算，得透過參加之委員會行使邀請有關人員
    到會報告，暨實地考察、勘察或專案調查，並得召開公聽會
    （聽證會）聽取有利害關係之當事人或富有專門學術經驗者
    意見後為審查，又得對於委員會審查決議不同意者，聲明保
    留在大會之發言權，並聽取施政報告，提出質詢之權。戊○○對於臺灣省衛生處 (下稱省衛生處)八十五年度「保健手
    冊」預算案之編製及執行，在具體議會運作之過程中，依其
    提案、發言、表決之職權，本其議員身分，對此預算編製及
    議案之執行有監督權限。甲○○（又名王思筆）係台中縣森
    美廣告企劃有限公司（下稱森美公司）負責人，因於戊○○
    競選省議員時為戊○○製作候選人競選文宣而與戊○○認識
    。
二、緣於八十四年八、九月間，戊○○得知省衛生處編列經費預
    算新台幣（下同）一億元印製八十五年度「保健手冊」八十
    萬本，且知悉該「保健手冊」規格用紙方面係沿用八十四年
    度「保健手冊」印製時所定規格用紙，即封面為一五０Ｐ特
    銅、內頁為一二０磅雪銅、扉頁為一五０磅進口牛皮美術紙
    ，省衛生處印製此八十五年度「保健手冊」業務，因戊○○
    係省議會民政委員會之委員，基於身分對此預算案之執行有
    監督之權。戊○○明知省議員為民意代表，應不得違背廉潔
    從公問政之義務，且其於就職時，已依宣誓條例相關規定宣
    誓，知其已宣誓「代表人民依法行使職權，不營私求利」，
    竟違背上開誓詞之規定利用其擔任民政委員會委員之身份，
    與甲○○基於共同圖自己不法利益之犯意，自視以其省議員
    身分介入該業務，得要求得標廠商提供酬佣而獲取利益，即
    透過甲○○找尋有意願承包之印刷廠商，旋經甲○○電詢各
    印刷廠商後，得知沈氏藝術印刷股份有限公司 (下稱沈氏公
    司)有承作意願。甲○○即與沈氏公司專案經理丙○○見面
    接洽，並表示省議員戊○○可協助沈氏公司得標。八十四年
    八、九月間某日，沈氏公司總經理丁○、專案經理丙○○及
    沈氏公司營業部主任沈哲煜等人，前往台中市西屯區工業區
    ○○○路三十四號上上彩色股份有限公司（下稱上上公司）
    與甲○○見面，嗣甲○○並電請戊○○前來，席間戊○○表
    示將協助沈氏公司得標，惟沈氏公司需支付相當之佣金，然
    因不知底標多少，故雙方就此並未達成共識。嗣戊○○、甲○○首先共同研議將「保健手冊」中內頁紙張規格由一二０
    磅雪銅紙改為一００磅雪銅紙，以節省成本，戊○○並透過
    不知情之省衛生處議會聯絡人林飛龍邀時任省衛生處長之林
    克炤、第六科科長闕富雄、總務室主任陳啟峰、承辦人龔雪
    仙等人 (林克炤、闕富雄、陳啟峰、龔雪仙等人均經判決無
    罪確定)前往台灣省議會會館二０八室戊○○辦公室，戊○○乃對上開省衛生處承辦公務人員進行關說，並主張進口牛
    皮美術紙僅係少數廠商所壟斷，顯有綁標之疑等，要求其等
    更改八十五年度「保健手冊」招標製作規格，林克炤等人懾
    於戊○○省議員之身分，乃同意由闕富雄囑陳啟峰指示承辦
    人林燕卿抽回經核定即將發文台灣省物資局辦理公開招標之
    函文，將業經批定之招標製作規格（與八十四年度「保健手
    冊」招標製作規格相同）簽請該處第六科更改規格。嗣戊○○將修正後之製作規格及一００磅雪銅紙樣紙託林飛龍轉交
    闕富雄等人參照更改，惟闕富雄等人以預算已定，不得任意
    更改製作品質規格為由予以拒絕。戊○○、甲○○乃繼續研
    商將「保健手冊」之扉頁規格為由一五０磅進口牛皮美術紙
    改為一五０磅道林紙仍可節省部分成本，戊○○復透過林飛
    龍再度邀闕富雄等人赴台灣省議會會館施壓更改扉頁規格，
    闕富雄、龔雪仙、陳啟峰等人仍以同理由予以拒絕。嗣林克
    炤表示省議員之要求應予盡力配合，闕富雄等人乃在未違背
    法令之情形下同意將扉頁規格加列「或同級產品（以上均請
    出示樣張）」字樣，且將投標廠商資本額由五千萬元以上提
    高為一億元以上並限定需係一年內無退票紀錄之優良廠商，
    八十三年營業額在二億元以上並有稅捐證明者，另將廠商資
    格由具有高速自動四色印刷機六台以上調整為具有高速自動
    四色印刷機或八色輪轉機共三台以上。其後省衛生處於八十
    五年三月間登報對外公告招標印製八十五年度「保健手冊」
    ，戊○○即於八十五年四月間要求沈氏公司丙○○參與投標
    ，並推由甲○○將各廠商投標情形加以回報，但由於各投標
    廠商間參與投標態勢未明，沈氏公司就此仍未置可否。嗣各
    參與投標廠商於第一次開標（即八十五年四月十一日）前某
    日，在台北市○○○路肯塔基餐廳開協調會，沈氏公司丙○○向各廠商代表表示沈氏公司有意得標，已有省議員承諾協
    助，若由沈氏公司得標交貨較為順利，但參與投標之裕台企
    業有限公司中華印刷廠（下稱裕台公司）強烈表示投標意願
    ，協調結果各廠商仍決定由裕台公司主導得標。至第一次開
    標日（即八十五年四月十一日），因有許榮達邀集幫派份子
    姬文樟等人介入投標事宜（許榮達、姬文樟涉案部分業經判
    決確定）而流標。嗣於第二次開標 (即八十五年四月二十六
    日)前，因幫派份子姬文樟介入協議由裕台公司主導得標，
    使第二次投標亦流標。其後甲○○恐裕台公司得標後拒付佣
    金，而使其與戊○○無法獲取利益，乃透過友人介紹認識台
    中地區竹聯幫幫派份子王勝禮（綽號大衛）引介張鼎力（綽
    號鼎力）、賴黔生等人與姬文樟進行談判，於八十五年五月
    十八日左右（即第三次開標日八十五年五月二十日前二日）
    ，參與投標廠商復於台北市來來大飯店召開協調會，甲○○
    由上開幫派份子陪同與姬文樟談判，嗣協議決定由甲○○較
    為熟識之沈氏公司主導得標，甲○○於該次協調會結束欲離
    去時，向代表沈氏公司前來參加協調會之丙○○表示，沈氏
    公司承作八十五年度「保健手冊」案，須給付戊○○佣金六
    百萬元。八十五年五月二十日，沈氏公司即以一五０磅國產
    之道林紙樣張參與投標，陳啟峰、龔雪仙等人認為沈氏公司
    提供之道林紙樣張非屬進口牛皮美術紙，但仍屬於「同級品
    」，而核准沈氏公司參與投標，並以八千九百六十萬元得標
    。沈氏公司得標後，甲○○即多次催促該公司付款六百萬元
    。丙○○乃向丁○報告有幫派份子介入及省議員戊○○要求
    佣金之事，沈氏公司為息事寧人乃同意付款，八十五年五月
    二十七日並由丙○○在沈氏公司台灣中小企業銀行土城分行
    二六二二─一號帳戶內提領三百萬元現金，扣除甲○○於同
    年五月二十日向丙○○所預借交予張鼎力之五十萬元，餘二
    百五十萬元於台北市兄弟大飯店親自交予甲○○，甲○○除
    留用四十五萬元外，餘款於同日委託不知情之友人沈聿珣於
    世華銀行復興分行分別匯款一百萬元、一百萬元、五萬元至
    交通銀行台中港分行鄭國泰帳戶（帳號000000000
    000）、世華銀行台中分行鄭國泰帳戶（帳號00000
    000000）、土地銀行豐原分行甲○○帳戶（帳號00
    0000000000）。同年五月二十八日，甲○○至交
    通銀行台中港分行鄭國泰帳戶領取一百萬元現金，於同月三
    十日左右，在台中市長榮桂冠酒店內親交予戊○○。同年五
    月二十九日，甲○○又至世華銀行台中分行將鄭國泰帳戶內
    之一百萬元轉匯至台中第六信用合作社永安分社森美公司帳
    戶（帳號八十四之一），另簽發其配偶廖本斌在台中市第四
    信用合作社儲蓄部開設，帳號三七四七七號，票據號碼ＭＢ
    0000000、297790、297791、297792、297793、297794號，
    票面金額各五萬元，合計三十萬元之支票六張，於八十五年
    六、七月間在新竹科學園區附近麥當勞一帶交予乙○○本人
    收受，以清償甲○○前向乙○○借貸之款項。八十五年六月
    二十一日，丙○○又向沈氏公司財務部領得以台灣中小企業
    銀行為付款人，金額三百萬元之即期支票（票號ＡＱ000
    0000）一張交予甲○○，甲○○囑丙○○將該張支票持
    往世華銀行土城分行提出交換，轉帳至鄭國泰世華銀行台中
    分行（00000000000號）帳戶內，同月二十四日
    ，甲○○提現後，將其中二十萬元交予黑道分子張鼎力等人
    ，餘二百八十萬元於同日（即五月二十四日）下午在省立台
    中醫院急診室附近交予受戊○○指示前來取款之不知情司機
    連振柱，由連振柱攜至台灣省議會會館交予戊○○，戊○○
    、甲○○因此而共同獲得利益五百三十萬元 (沈氏公司支付
    之六百萬元，其中七十萬元為幫派分子張鼎力取得)，嗣於
    沈氏公司分批交貨時，戊○○亦曾電話聯絡承辦業務之總務
    人員了解為何遲延撥款。
二、案經法務部調查局臺北市調查處移送臺灣臺北地方法院檢察
    署檢察官偵查起訴，甲○○於偵查中自白犯罪。
    理      由
甲、程序部分：
一、本件當事人及辯護人對於本案具傳聞證據性質之被告以外之
    人於審判外陳述之證據能力均表示無意見，本院審酌此等陳
    述之作成並無重大瑕疵或證明力顯然過低之情形，認為適當
    ，依刑事訴訟法第一百五十九條之五規定，得採為證據。
乙、實體部分：
壹、有罪部分(即戊○○及甲○○部分)：
一、訊據上訴人即被告 (下稱被告)戊○○坦承其於案發時係擔
    任臺灣省議會議員，曾於事實欄所載之時間與被告甲○○至
    上上公司與沈氏公司丙○○、丁○等人會面，並曾指示負責
    承辦八十五年「保健手冊」招標業務之公務員林克炤、闕富
    雄、龔雪仙等人，以八十五年「保健手冊」扉頁用紙若以進
    口牛皮美術紙為限，有綁標之嫌，要求承辦人員將規格用紙
    增列「或同級產品」，嗣後沈氏公司得標後，分批交貨時，
    亦曾電話聯絡承辦業務之總務人員了解為何遲延撥款等情，
    惟矢口否認有何圖利犯行，辯稱稱：本案關於八十五年「保
    健手冊」製作規格之變更，並未使得具投標資格之廠商減少
    ，反倒使具投標資格之廠商增加，扉頁用紙由原先之一五０
    磅進口牛皮美術紙之規格加列「或同級產品」，亦屬合情合
    理，且此後都依照此規格招標，迄今未變，其並未向得標之
    沈氏公司要求或取得任何佣金。因其為民意代表，有人民陳
    情八十五年「保健手冊」之用紙規格有遭人「綁標」嫌疑，
    其才基於監督之身分要求承辦公務人員研議修正，以防遭廠
    商「綁標」，其係在「鬆綁」、「解標」，並無拿錢云云；
    被告戊○○之辯護人亦為被告戊○○辯稱：八十五年度保健
    手冊不僅節省公帑，同時亦減少廠商圖利之空間，被告戊○○未參與三次投標過程，何來領受佣金之理？被告戊○○要
    求省衛生處更改領標廠商之資格，放寬投標資格，並無違法
    之處等語。上訴人即被告 (下稱被告)甲○○對上揭事實於
    偵查時均坦承不諱，於審判中一度行使緘默權，並辯稱：其
    當初是有貪念，但後來的情況不是任何人可以控制，在本案
    中其係跑龍套的人，是被帶著跑的人，其沒有犯罪，是冤枉
    的云云。
二、經查：
  (一)被告戊○○於八十三年間當選臺灣省議會省議員，擔任民政
    委員會委員。其對於省衛生處八十五年度「保健手冊」招標
    案，於招標之前已然介入，於招標完成後至廠商交貨領款時
    ，仍持續關切該案，涉入甚深，有下列證據為憑：
  1.被告戊○○對其於八十三年當選臺灣省議會省議員，擔任民
    政委員會委員，而省議會民政委員會負責監督審查省衛生處
    八十五年度「保健手冊」印製之業務，其與被告甲○○於事
    實欄所載之上揭時間前往上上公司與沈氏公司丁○、丙○○
    等人會面，並曾指示省衛生處承辦八十五年度「保健手冊」
    招標規格之公務員林克炤、闕富雄、龔雪仙等人，以八十五
    年度「保健手冊」扉頁用紙若以進口牛皮美術用紙為限，顯
    有「綁標」之疑為由，要求承辦人員將規格用紙增列「或同
    級產品」等，嗣後沈氏公司得標後，分批交貨時，亦曾電話
    聯絡承辦業務之總務人員了解為何遲延撥款等情供承不諱。
  2.被告戊○○於八十四年八、九月間即已知悉省衛生處將於八
    十五年度辦理「保健手冊」招標事宜，乃要求林克炤等省衛
    生處承辦該案之公務員至其省議會之辦公室內，就「保健手
    冊」紙張內頁及扉頁紙質規格變更等事項加以磋商，使省衛
    生處之承辦公務人員，同意製作說明第四項「紙張」部分：
    扉頁一五十磅進口牛皮美術紙部分，變更增加「或同級產品
    （以上均請出示樣張）」且將投標廠商資本額由五千萬元以
    上提高為一億元以上並限定需係一年內無退票紀錄之優良廠
    商，八十三年營業額在二億元以上並有稅捐證明者，另將廠
    商資格由具有高速自動四色印刷機六台以上調整為具有高速
    自動四色印刷機或八色輪轉機共三台以上等情，業據(1)省衛
    生處長林克炤供稱：約在「保健手冊」第一次投標公告前，
    戊○○將其叫至省議員辦公室質疑「保健手冊」內頁及扉頁
    用紙之問題，當時戊○○強烈要求省衛生處必須修改保健手
    冊製作說明中紙張規格條文，扉頁紙張除使用一五０磅進口
    牛皮美術紙外，應可使用「同級產品」來替代，我在戊○○
    的強大壓力下即要求闕富雄配合理等語 (見偵字第一八九八
    七號卷第八頁反面)；(2)省衛生處科長闕富雄陳稱：大約在
    八十四年十月下旬，省衛生處駐省議會聯絡人林飛龍持省議
    員戊○○書寫之「保健手冊 (Ａ)80 萬本保健手冊，為大數
    量印刷，請主辦單位宜重新檢討，以便一次發包完成。(Ｂ)
    內容要重調整，以便符合民眾之需要，發揮保健手冊實際功
    能」之便條紙，表示戊○○對於保健手冊之印製有意見，次
    日並與龔雪仙、陳啟峰共赴省議會戊○○之辦公室，戊○○
    指責省衛生處有綁標圖利之嫌，我們表示會再研究，處長林
    克炤對省衛生處人員赴省議員戊○○議會會館前後情形均知
    悉，本人在林飛龍前後二次帶我們去戊○○省議會辦公室前
    後，都有向林處長報告，戊○○要林飛龍持其所自擬之保健
    手冊製作說明給省衛生處人員變更規格時參考，其也曾向處
    長報告，處長明示能幫忙就幫忙，在我們第一次赴省議會會
    館回來後，瞭解本處總務室發包之進度，發現總務室將發文
    委託台灣省物資局發包（按該公文係經主任祕書張峰鳴於八
    十四年十一月四日批發文），於是我請總務室暫不發文，並
    向處長報告如何處理？處長林克炤乃將張峰鳴在公文所批之
    『發』文字以立可白塗掉，並加註三項意見，將公文退回總
    務室由陳啟峰等簽呈，退回本處第六科更改內容等語 ( 見
    偵字第一八一七六號卷第三十二頁之一反面、第三十二頁之
    二、第三十三頁、偵字第一七二一四卷第五十頁、第五十一
    頁)。(3)省衛生處總務主任陳啟峰供述：我認為處長所批示
    修改內容即是要修改龔雪仙所擬的印製規格說明，我認為修
    正『內容』二字等於規格，所以我蓋章同意，並指示林燕卿
    (省衛生處總務員工)這樣寫，復稱：戊○○為前述保健手冊
    印製案與伊聯繫共計有四次，林克炤亦曾前往省議會會館就
    保健手冊印製案有所討論，戊○○並要求渠等檢討「製作說
    明」及採用戊○○所提供之扉頁色紙，於八十五年七、八月
    間得標之沈氏公司開始交貨後，其記得交了三批貨（每批五
    萬本）無法予以驗收付款，廠商領不到貨款，戊○○為此打
    電話來質問伊為何不給廠商貨款？經其向總務室檔管股長許
    碧娥（負責驗收事宜）查證，許女告知是因為沈氏公司尚未
    提出「紙張證明」證明其供貨符合規格，故無法予以驗收，
    經其要求許女儘速處理，並回報戊○○已交代許股長處理完
    畢等語 (見偵字一七二一四卷第四十一頁、偵字第一八一七
    六卷第四十頁反面、第四十一頁)。(4)省衛生處辦事員龔雪
    仙供稱：戊○○議員曾要求我與科長闕富雄到他省議會之辦
    公室指示有關「保健手冊」規格之問題，經與闕富雄討論認
    加註「同級產品」並無綁標之嫌，便依戊○○之指示辦理，
    投標時沈氏公司扉頁的部分係以一五０磅之道林紙參與投標
    ，經在場審標人士同意為進口牛皮美術紙之同級品。戊○○
    於此案順利發包後，曾打電話關心驗貨及貨款交付之情形等
    語明確 (見偵字第一七二一四卷第三十一頁、第二六八頁、
    第二六九頁；偵字第一八一七六卷第五十七頁反面、第五十
    八頁)，並經證人林飛龍證述其曾帶領林克炤、闕富雄、龔
    雪仙、陳啟峰等人至省議會會館與戊○○晤談，商議「保健
    手冊」扉頁用紙等情在卷 (見偵字第一七二一四號卷第六十
    九頁、第七十頁、第二五二頁、第二五三頁)。
  3.此外，復有台灣省政府衛生處函稿影本、戊○○自擬之「保
    健手冊」製作說明、省議會便條紙及提供參照之紙張用紙（
    見偵字第一八一七六號卷第三十八至四十頁），及修正前後
    之「保健手冊」製作說明影本在卷可憑 (偵字第一七二一四
    號卷第二四四頁、第二四六頁)。
  (二)被告戊○○透過被告甲○○積極介入八十五年度「保健手冊
    」招標案，意在直接圖自己不法利益，有下列證據可憑：
  1.同案被告丙○○於調查局詢問及檢察官偵訊時表示：八十四
    年八月間，省議員戊○○透過甲○○與其約在台中市上上公
    司見面，甲○○先到，問「保健手冊」八十萬冊，沈氏公司
    有無意願承作？沈氏公司表示有意願，戊○○稍晚抵達上上
    公司後，即表示他可以協助取得該投標案，但得標後要給付
    佣金，但由於不確定底價要多少才能得標及佣金太多，乃未
    答應戊○○之要求，嗣戊○○即透過甲○○與沈氏公司聯絡
    ，並二次要其至省議會辦公室詢問有關內頁、扉頁紙質、價
    格等相關問題，嗣八十五年四月上旬開標前某日，甲○○表
    示，無論那一家廠商得標，都要給付戊○○六百萬元，否則
    將來交貨會有困難，省議員 (戊○○)就是要錢就對了 (見
    偵字第一八一七六號卷第五頁反面、第六頁、第七頁、第六
    十三頁、第六十四頁)及在廠商於來來飯店聚會時，由姬文
    樟和甲○○指定由沈氏公司得標，甲○○於來來飯店向本人
    表示必須支付省議員六百萬元等語 (見偵字第一七二一四號
    卷第一一六頁反面)。於原審訊問時再度陳稱：在上上公司
    認識甲○○，由甲○○介紹戊○○與其認識，甲○○問我有
    無意願承做八十五年「保健手冊」，之後在某茶藝館再與甲○○見面，甲○○拿八十四年之「保健手冊」要我幫忙估價
    ，她有提到省議員。之後在來來飯店協議，甲○○指定由沈
    氏公司來做，其要離開時，甲○○等在門口說她的部分要六
    百萬元，因為在來來飯店協商時，甲○○帶些人上來，我有
    點怕等語 (見原審卷(一)第一七０頁反、第一七一頁、原審卷
    (二)第二百五十七頁反面)
  2.同案被告甲○○於調查局詢問時及偵查中供稱：其曾在戊○○省議員競選期間，為戊○○製作戶外媒體廣告、文宣及整
    體形象包裝設計，而認識戊○○，其得知八十五年「保健手
    冊」之工程後，打電話給廠商洽詢此業務，沈氏公司有所回
    應，其乃告訴沈氏公司丙○○其認識戊○○省議員，戊○○
    亦同意其就此案以戊○○之代表出面，並代其瞭解業者間投
    開標之情形，隨時向他報告。其曾於廠商在肯德基餐廳及來
    來飯店協商時到場，於來來飯店時並表示要由沈氏公司得標
    ，其有在來來飯店的門口向丙○○表示須支付相當金額，我
    記得戊○○曾要求拿取六百萬元 (見偵字第一七二一四號卷
    第五頁至第七頁)、沈氏得標後戊○○要求六百萬元，係戊○○認為他有貢獻，戊○○並沒有指定由沈氏公司來做，他
    說無論誰得標都要給他錢 (見偵字第一七二一四號卷第十五
    頁反面、第十八頁反面)，在來來飯店的時候，我到時發現
    所有參與投標廠商及黑道兄弟都已經在座，當時有一個叫「
    大Ｇ」 (即姬文樟)的男子問我，希望那一家得標，因我與
    沈氏公司丙○○較熟，所以說應由沈氏公司得標，我本來以
    為是幫沈氏公司一個忙，沒想到卻害了他們，戊○○並沒有
    指定由那家廠商得標，只告訴我不管是那家廠商得標，一定
    要給他要求的金額作為回饋等語 (見偵字第一七二一四號卷
    第二十五頁)
  3.比對上開同案被告丙○○及甲○○之供詞，被告戊○○透過
    被告甲○○積極介入八十五年度「保健手冊」招標案，意在
    直接圖自己不法利益。倘被告戊○○非欲從中獲取自己不法
    之利益，何須如此積極介入此案？又何庸多次要求省衛生處
    承辦公務人員研究更改招標製作說明？綜上，堪認被告戊○○辯稱：僅係接受人民陳情，無圖利之意圖云云，不足採信
    。
  (三)沈氏公司得標後，分別於八十五年五月二十七日、同年六月
    二十一日各交付三百萬元、三百萬元予代表被告戊○○前來
    受款之被告甲○○，除其中七十萬元由被告甲○○交予幫派
    份子收取外，被告戊○○、甲○○共同直接受有利益五百三
    十萬元，有下列證據可證：
  1.沈氏公司得標後，分別於八十五年五月二十七日、同年六月
    二十一日各交付三百萬元、三百萬元予代表被告戊○○前來
    受款之被告甲○○等情，業據同案丙○○於調查站、檢察官
    偵訊時及審理時供述綦詳，同案被告丁○亦坦承沈氏公司得
    標後給付以上款項無訛，與證人即沈氏公司會計人員鄭登元
    在調查站陳述之詞相符（見偵字第一六二二四號卷第六十五
    頁至第六十七頁），並有沈氏公司轉帳傳單四張影本（見偵
    字第一六二二四號卷第六十八頁及六十九頁）及上開各三百
    萬元之沈氏公司支票影本在卷可憑 (見偵字第一七二一四號
    卷第三０八頁、第三０九頁)。
  2.八十五年五月二十七日，被告丙○○在沈氏公司台灣中小企
    業銀行土城分行二六二二─一號帳戶內提領三百萬元現金，
    扣除被告甲○○於同年五月二十日向丙○○所預借交予張鼎
    力之五十萬元外，餘二百五十萬元於台北市兄弟大飯店親自
    交予甲○○，甲○○除留用四十五萬元外，餘款於同日委託
    不知情之友人沈聿珣於世華銀行復興分行分別匯款一百萬元
    、一百萬元、五萬元至交通銀行台中港分行鄭國泰帳戶（帳
    號000000000000）、世華銀行台中分行鄭國泰
    帳戶（帳號00000000000）、土地銀行豐原分行
    甲○○帳戶（帳號000000000000）。同年五月
    二十八日，甲○○至交通銀行台中港分行鄭國泰帳戶領取一
    百萬元現金，於同月三十日左右，在台中市長榮桂冠酒店內
    親交予戊○○。同年五月二十九日，甲○○又至世華銀行台
    中分行將鄭國泰帳戶內之一百萬元轉匯至台中第六信用合作
    社永安分社森美公司帳戶（帳號八十四之一）。八十五年六
    月二十一日，被告丙○○又向沈氏公司財務部領得以台灣中
    小企業銀行為付款人，金額三百萬元之即期支票（票號ＡＱ
    0000000）一張交予被告甲○○，被告甲○○囑丙○○將該張支票持往世華銀行土城分行提出交換，轉帳至鄭國
    泰世華銀行台中分行（00000000000號）帳戶內
    ，同月二十四日，甲○○提現後，將其中二十萬元交予黑道
    份子張鼎力等人，餘二百八十萬元於同日（即五月二十四日
    ）下午在省立台中醫院急診室附近交予受被告戊○○指示前
    來取款之不知情司機連振柱，由連振柱攜至台灣省議會會館
    交予被告戊○○等情，業經被告丙○○於調查局訊問時稱：
    八十五年五月二十七日其向沈氏公司領取三百萬元之即期支
    票(票號ＡＱ0000000號)在臺灣中小企銀土城分行提
    示後，在兄弟飯店前將三百萬元交給甲○○，因甲○○先前
    向我借五十萬元，所以其先扣下五十萬元，交付二百五十萬
    元現金予甲○○ (見偵字一七二一四號卷第九十六頁反面、
    第九十七頁、第三０五頁反面)；八十五年六月二十一日向
    沈氏公司領取臺灣中小企業銀行支票 (票號ＡＱ00000
    00號)，因甲○○認為現金不易攜帶，乃與甲○○同赴臺
    北縣土城市○○路世華銀行土城分行將該即期支票存入鄭國
    泰世華銀行帳戶內 (見偵字一七二一四號卷第三０五頁反面
    )，核與被告甲○○供述之情節相符 (見偵字一七二一四號
    卷第三一四頁反面、第三三九頁反面、第三四二頁)。同案
    被告連振柱於偵查中亦坦承於上揭時地受戊○○指派，向甲○○拿取一包東西給戊○○無訛，且有台灣土地銀行豐原分
    行八十六年十二月十日豐存字第八六０一三四三號函附交易
    明細表、交通銀行台中港分行八十六年十二月十日交梧字第
    八六一四０００三五四號函附匯款往來明細及存提領明細各
    一份、世華聯合商業銀行台中分行八十六年十一月三十一日
    世銀中發字第一三一號函附存款明細一份及同年十二月三十
    日世銀中發字第一三０號函附存取款憑條，暨收入傳票在卷
    為憑。甲○○對於交款給戊○○等人之詳細時間、地點、金
    額、方法、過程等細節，多次陳述稍有出入，然就收受沈氏
    公司給付六百萬元及分次給付戊○○之基本事實陳述始終如
    一，爰依甲○○之陳述認定如上。
  3.被告甲○○曾先後自沈氏公司給付之款項中給付張鼎力五十
    萬元及二十萬元，有關此部分被告甲○○於調查局詢問時曾
    稱：我曾向戊○○省議員報告有黑道介入此案，亦向戊○○
    表示有關黑道兄弟勒索的傭金是否從廠商支付之傭金中扣除
    ，戊○○表示一切授權我處理等語 (見偵字一七二一四號卷
    第一０五頁)，是被告戊○○授權被告甲○○處理有關介入
    此案支付予幫派分子之相關費用，此部分應予扣除，而不在
    被告戊○○、甲○○不法利益之範圍內。
  4.被告甲○○於取得沈氏公司交付之款項後，曾另行簽發其配
    偶廖本斌在台中市第四信用合作社儲蓄部開設，帳號三七四
    七七號，票據號碼ＭＢ0000000、297790、297791、297792
    、297793、297794號，票面金額各五萬元，合計三十萬元之
    支票六張，於八十五年六、七月間在新竹科學園區附近麥當
    勞一帶交予乙○○本人收受等情，為被告甲○○所自承在卷
    ，並有上開支票影本在卷可憑，被告乙○○表示此三十萬元
    係被告甲○○清償向其所借款項 (見本院上訴卷(二)第二０一
    頁、本院上更(一)卷第二三０頁)，核與被告甲○○供述之情
    節相符 (見偵字第一七二一四號卷第三四六頁反面、本院上
    訴卷(二)第二０一頁反面)，被告甲○○自偵查中就此三十萬
    元之用途即為相同之供述，於本院更(四)審審理時再為相同之
    陳述，此部分之供述堪信為真實。被告甲○○將其自沈氏公
    司取得之六百萬元中之三十萬元持以清償自己之債務，係其
    與被告戊○○利用該筆取自廠商取得不法利益之內部分配，
    此部分自無法自取得之利益六百萬元中扣除，應仍屬所圖得
    不法利益之範圍。
  5.綜上，被告戊○○、甲○○共同獲取不法利益五百三十萬元
    。
  (四)被告戊○○雖一再質疑被告甲○○供詞之可信性，並臚列其
    供詞前後不一致之處，認被告甲○○之供詞不可採信。惟證
    人所為之供述證言，係由證人陳述其所親身經歷事實之內容
    ，而證人均係於體驗事實後之一段期間，方於警詢或檢察官
    偵訊時為陳述，更於其後之一段期間，始於審判中接受檢、
    辯或被告之詰問，受限於人之記憶能力及言語表達能力有限
    ，本難期證人於歷次陳述時，能鉅細無遺完全供述呈現其所
    經歷之事實內容，更無從期待其於法院審理時，能一字不漏
    完全轉述先前所證述之內容。因此，法院於衡酌證人之證詞
    是否可採時，自應著重於證人對於待證事實主要內容之先後
    陳述有無重大歧異，藉此以判斷其證言之證明力高低，不得
    僅因證人所供述之部分內容不確定，或於過程中，就同一問
    題之回答有先後更正或不一致之處，即全盤否認證人證言之
    真實性。故證人之供述證言，前後雖稍有參差或互相矛盾，
    法院非不可本於經驗法則，斟酌其他情形，作合理之比較，
    定其取捨 (最高法院九十七年度台上字第九十六號判決意旨
    )。誠然本案被告甲○○就被告戊○○參與本案之情節，前
    後陳述有若干不符之處，然被告甲○○於因本案羈押後，歷
    經多次詢問，隨著案情之發展，物證之取得 (例如相關之帳
    戶資料)及與其他同案被告對質而漸漸釐清案情，本院認從
    整個案情的發展及被告甲○○陳述之情節，及嗣後獲得之物
    證，交相比對，被告甲○○就其所供自沈氏公司取得六百萬
    元，除其中七十萬元係幫派分子取得外，所餘五百三十萬元
    中之三百八十萬元係交付被告戊○○一節為可採。且本案確
    有幫派份子介入，承辦公務人員個個承受莫大壓力，被告戊○○甚至於收押後仍透過監所雜役傳遞紙條，要求被告甲○○「至為重要─縮小範圍」 (見偵字第一七二一四號第三九
    一頁)，被告甲○○於偵審過程中所受之壓力可想而知，是
    其前後所述，縱稍有不一致之處，亦屬情理之常。本案被告
    甲○○至本院更(四)審仍陳稱被告戊○○確有收受不法利益之
    情，其於偵查中即坦認犯罪，且其未具公務員身份，若能迴
    護具有公務員身分之被告戊○○脫罪，亦不致論以貪污治罪
    條例之重罪。然而其不顧自己有關被告戊○○收受不法利益
    之陳述亦將使自己同陷貪污治罪條例重罪，當庭仍指認被告
    戊○○之犯行，需具有相當之勇氣，是以本院認被告甲○○
    之陳述自有可採之處，被告戊○○一再挑剔被告甲○○陳述
    前後不一致之處，認被告甲○○所述全無可採，並無理由。
  (五)被告戊○○之辯護人雖以前詞為被告戊○○辯護，惟被告戊○○雖於開標時未親臨開標現場，惟其已派代表即被告甲○○前往，且其於本案「保健手冊」開標前甚至於開標後，均
    積極介入，業如前述，自不以被告戊○○未親臨開標現場即
    認其與此事完全無關。至於被告戊○○要求省衛生處承辦人
    員更改領標廠商之資格，放寬投標資格，雖此部分不能認為
    承辦公務員有違法之處 (詳如後述)，惟被告戊○○對於其
    監督之事務，積極介入，收受得標廠商款項，自難認為不違
    法，辯護人以前詞置辯，亦難成理。
  (六)綜上，被告戊○○及被告甲○○共同為圖自得標廠商處收取
    不法利益，先由被告戊○○以省議員身分對承辦公務員施加
    壓力，使彼等變更「保健手冊」製作說明之內容等，使沈氏
    公司以 (扉頁）一五０磅道林紙參與投標而得標，並透過被
    告甲○○之居間聯繫因而陸續自沈氏公司處取得六百萬元(
    其中七十萬元，為介入之幫派份子張鼎力取走)等情，已如
    前述。被告戊○○、甲○○之犯行已堪認定。
三、按前台灣省議會各種委員會設置辦法第二條規定，民政委員
    會審查關於自治、民政、地政、警務、衛生、環保、社會及
    人事、文獻等事項議案。又前台灣省議會組織規程第三條第
    一項規定，省議會之職權為議決有關人民權利義務之省單行
    法規、議決省預算及審議省決算之審核報告、議決省財產之
    處分、議決省屬事業機構組識規程、議決省政府提議事項、
    接受人民請願。再原審向臺灣省諮議會函詢結果，據復依八
    十三年七月二十九日總統公布之省縣自治法（現已廢止）第
    十八條規定，省議會之職權如下：(一)議決省法規。(二)議決省
    預算。(三)議決省特別稅課及附加稅課。(四)議決省財產之處分
    。(五)議決省政府組織章程及省屬事業機構組織規程。(六)議決
    省政府提案事項。(七)審議省決算之審核報告。(八)議決省議員
    提案事項。(九)接受人民請願。(十)其他依法律或中央法規賦予
    之職權。再觀諸同上省縣自治法第二十一條規定：省政府…
    …對省議會……之議決案應予執行，如延不執行或執行不當
    ，省議會……得請其說明理由，必要時得請各該自治監督機
    關邀集各有關機關協商解決之。且八十七年十二月二十一日
    廢止之台灣省議會各種委員會設置辦法第七條第一項，及台
    灣省議會議事規則第六十五條第三項、第六十七條規定，省
    議員對於預算之編製經過及議案通過後之執行決算，得透過
    參加之委員會行使邀請有關人員到會報告，暨實地考察、勘
    察或專案調查，並得召開公聽會（聽證會）聽取有利害關係
    之當事人或富有專門學術經驗者意見後為審查，又得對於委
    員會審查決議不同意者，聲明保留在大會之發言權，並聽取
    施政報告，提出質詢之權。從而被告戊○○對本件八十五年
    「保健手冊」預算案編製及執行，縱無個人單獨之權限，然
    於具體議會運作之過程，依其提案、發言、表決之程序，本
    其議員身分，對此預算編製及議案之執行，仍有影響決議，
    甚至政府之施政決策之能力與效果，亦即其利用省議員之身
    分，對此預算編製與議案執行仍有監督權限。台灣省諮議會
    認省議會民政委員會對於此議案預算編製及通過後之執行並
    無監督之權云云，乃該機關個人之見解，不能拘束本院上揭
    認定。
四、貪污治罪條例第六條第四款之圖利罪於九十年十一月七日修
    正，加列「明知違背法令」之要件，此所謂違背法令之「法
    令」，包括法律、法律授權之法規命令、職權命令、自治條
    例、自治規則、委辦規則等，對多數不特定人民就一般事項
    所作對外發生法律效果之規定（參見立法院議案關係文書有
    關圖利罪修正說明）暨一般依法令從事公務之人員有廉潔從
    公問政之法定義務之理念在內。戊○○為省議員，乃依據法
    令從事公務之人員，其宣誓就職所依據之宣誓條例第六條第
    一款規定「代表人民依法行使，職權不營求私利」，即屬其
    行使民意代表職權所應恪遵之法律之一（最高法院九十二年
    度台上字第五二二號判決參照），其明知不得違背上開宣誓
    條例等規定，民意代表應遵守廉潔問政之法律義務，仍而利
    用省議員身分，與被告甲○○，就其監督之事務，違背法令
    ，直接圖自己不法之利益五百三十萬元，事證甚為明確。
五、被告戊○○、甲○○行為後，貪污治罪條例及刑法均經修正
    。按行為後法律有變更者，適用行為時之法律，但行為後之
    法律有利於行為人者，適用最有利於行為人之法律，修正後
    刑法第二條第一項定有明文。此條規定係規範行為後法律變
    更所生新舊法律比較適用之準據法，本身尚無新舊法比較之
    問題，於新法施行後，應一律適用新法第二條第一項之規定
    ，為「從舊從輕」之比較，比較時應就罪刑有關之共犯、未
    遂犯、想像競合犯、牽連犯、連續犯、結合犯，以及累犯加
    重、自首減輕暨其他法定加減原因（如身分加減）與加減例
    等一切情形，綜其全部罪刑之結果而為比較（最高法院九十
    五年五月二十三日九十五年度第八次刑庭會議決議參照）。
    茲比較本件新舊法適用情形如下：
  (一)貪污治罪條例於八十五年十月二十三日修正，第六條第一項
    第四款自原訂「對於主管或監督之事務直接或間接圖利」修
    正為「對於主管或監督之事務，直接或間接圖私人不法利益
    者」，嗣於九十年十一月七日修正，第六條第一項第四款圖
    利罪之犯罪構成要件，再修正為「對於主管或監督之事務，
    明知違背法令，直接或間接圖自己或其他私人不法利益，因
    而獲得利益」，同時刪除該條款關於圖利罪未遂犯之處罰。
    則被告戊○○行為後，貪污治罪條例第六條第一項第四款圖
    利罪之犯罪構成要件經限縮，依上開說明，自應先審酌被告
    戊○○之行為，是否均該當於行為時法、中間法及裁判時法
    所定之犯罪構成要件，必其行為無論依行為時法、中間法，
    或裁判時法均應予處罰，始生刑法第二條第一項之比較適用
    問題（最高法院九十二年臺上字第六０七七號判決參照）。
    本案被告戊○○對於其所監督之事務，違背法令，圖自己不
    法利益，且已獲得利益，無論依行為時法、中間法或裁判時
    法均應予處罰，而貪污治罪條例第六條第一項第四款於九十
    年十一月七日修正公布為「對於主管或監督之事務，明知違
    背法令，直接或間接圖自己或其他私人不法利益，因而獲得
    利益」，除將刑之可罰性限縮在圖自己或私人不法利益外，
    其犯罪構成要件並以行為人「明知違背法令」為必要，並將
    圖利罪規定為實害犯。而所謂「違背法令」，依立法理由之
    說明，該「法令」係指法律、法律授權之法規命令、職權命
    令、委辦規則等，對不特定多數人民就一般事項所作對外發
    生法律效果之規定而言。該所謂「明知」，係指須具圖利而
    違背法令之直接故意，即主觀上有違背法令以積極圖取不法
    利益之意思，客觀上並將該犯意表現於行為，因而獲得利益
    為要件。易言之，其違背之法令與圖得利益之間，必須具有
    相當之關聯性，始足當之（最高法院九十三年臺上字第四四
    九九號判決參照）。茲比較貪污治罪條例第六條第一項第四
    款圖利罪修正前後，法定刑度相同，惟應以犯罪構成要件經
    限縮之修正後規定，有利於被告戊○○，依刑法第二條第一
    項規定，適用修正後即現行貪污治罪條例第六條第一項第四
    款規定。
  (二)被告戊○○行為後，關於刑法第十條第二項公務員之定義，
    由修法前之：「稱公務員者，謂依法令從事公務之人員」，
    修正為：「稱公務員者，謂下列人員：一、依法令服務於國
    家、地方自治團體所屬機關而具有法定職務權限，以及其他
    依法令從事於公共事務，而具有法定職務權限者。二、受國
    家、地方自治團體所屬機關依法委託，從事與委託機關權限
    有關之公共事務者」；而原貪污治罪條例第二條有關犯罪主
    體之規定：「依據法令從事公務之人員，犯本條例之罪者，
    依本條例處斷；其受公務機關委託承辦公務之人，犯本條例
    之罪者，亦同」，亦於九十五年五月五日配合修正為：「公
    務員犯本條例之罪者，依本條例處斷」，並自同年七月一日
    施行。被告戊○○係省議員，無論依修正前或修正後之刑法
    第十條第二項之規定，均係公務員，對其無有利或不利可言
    。
  (三)關於自白之規定，被告甲○○行為時之八十一年七月十七日
    公布之貪污治罪條例第八條規定：「犯第四條至第六條之罪
    者，於犯罪後自首，減輕其刑；在偵查中自白者，得減輕其
    刑」，被告甲○○行為後之八十五年十月二十三日修正之貪
    污治罪條例第八條規定：「犯第四條至第六條之罪，於犯罪
    後自首，如有所得並自動繳交全部所得財物者，減輕或免除
    其刑；因而查獲其他共犯者，免除其刑。犯第四條至第六條
    之罪，在偵查中自白，如有所得並自動繳交全部所得財物者
    ，減輕其刑；因而查獲其他共犯者，減輕或免除其刑」，又
    九十五年五月三十日修正貪污治罪條例第八條：「犯第四條
    至第六條之罪，於犯罪後自首，如有所得並自動繳交全部所
    得財物者，減輕或免除其刑；因而查獲其他正犯或共犯者，
    免除其刑。犯第四條至第六條之罪，在偵查中自白，如有所
    得並自動繳交全部所得財物者，減輕其刑；因而查獲其他正
    犯或共犯者，減輕或免除其刑」。經比較結果，八十一年七
    月十七日公布之貪污治罪條例第八條只需於犯罪後在偵查中
    自白，即得減輕其刑。而八十五年十月二十三日修正之貪污
    治罪條例第八條規定除需於犯罪後自白以外，如有所得並自
    動「繳交全部」所得財物與因而查獲其他共犯，始免除其刑
   （最高法院九十四年度台上字第六八三二號判決參照），又
    九十五年五月三十日修正貪污治罪條例第八條係因應刑法之
    修正增加正犯之規定，但對於被告甲○○而言，於修正前與
    修正後並無不同，是以八十一年七月十七日公布之貪污治罪
    條例第八條對被告甲○○有利 (然經綜合比較，一體適用後
    ，仍應適用貪污治罪條例第六條第一項第四款於九十年十一
    月七日修正公布生效時有效之該條例第八條之規定 (即八十
    五年十月二十三日修正之該條例第八條，詳如後述)。
  (四)刑法第二十八條原規定：「二人以上共同實施犯罪之行為者
    ，皆為正犯。」。修正後，刑法第二十八條改為：「二人以
    上共同實行犯罪之行為者，皆為正犯。」。故刑法關於共同
    正犯之範圍，已修正限縮於共同實行犯罪行為者始成立共同
    正犯，排除陰謀犯、預備犯共同正犯，自屬行為後法律有變
    更，被告二人共同實施犯罪行為，適用修正前或修正後之刑
    法第二十八條，對被告三人並無利或不利可言，依刑法第二
    條第一項前段，應適用修正前刑法第二十八條之規定。
  (五)又修正前刑法第三十七條第二項規定：「宣告六月以上有期
    徒刑，依犯罪之性質認為有褫奪公權之必要者，宣告褫奪公
    權一年以上十年以下」。嗣該條項於九十四年二月二日亦修
    正為：「宣告一年以上有期徒刑，依犯罪之性質認為有褫奪
    公權之必要者，宣告一年以上十年以下褫奪公權」。並於九
    十五年七月一日生效實施。是新法對於宣告褫奪公權要件之
    實質內涵雖有變更，惟依從刑附屬於主刑原則，除有特別規
    定外，應依主刑所適用之法律 (最高法院九十七年台上字第
    九一一號判決意旨參照)。
  (六)綜合被告戊○○、甲○○全部罪刑之結果而為比較，應適用
    九十年十一月七日修正後之貪污治罪條例第六條第一項第四
    款規定，至於有關自白減刑之法律適用，亦應一體適用，而
    無法割裂適用，是亦均依九十年十一月七日修正貪污治罪條
    例第六條第一項第四款時，有效之貪污治罪條例第八條之規
    定，其餘褫奪公權、共犯及公務員均適用刑法修正前之規定
    。
六、核被告戊○○、甲○○二人所為，係犯九十年十一月七日修
    正貪污治罪條例第六條第一項第四款對於監督之事務，違背
    法令直接圖利罪。甲○○雖未具公務員身分，然其與具公務
    員身分之被告戊○○共同謀議並分擔實施犯行，依同條例第
    三條之規定，應依同條例處斷。檢察官起訴認被告戊○○、
    甲○○係犯該條例第六條第一項第五款之對於非主管、監督
    事項圖利罪，尚有誤會，爰於社會基礎事實同一之範圍內，
    變更起訴法條。被告二人間，互有犯意聯絡及行為分擔，均
    為共同正犯。甲○○於調查及偵查時自白犯罪，因而查獲其
    他共犯，依貪污治罪條例第八條第二項之規定減輕其刑。
七、原審認被告戊○○、甲○○所犯犯貪污治罪條例犯行部分，
    罪行明確，而予論罪科刑，固非無見。惟(一)原審判決被告等
    人犯罪所得為六百萬元，未扣除被告甲○○交付予張鼎力之
    七十萬元，尚有未洽。(二)二人以上共犯貪污所得財物，係採
    連帶追繳沒收主義，原判決主文僅諭知被告等圖利所得應予
    「追繳」，未記載「連帶」、「沒收」之意旨，有欠允洽。
    (三)被告甲○○於偵查中自白犯罪，原判決未予減輕其刑，亦
    有不當。(四)被告二人涉犯圖利部分，彼等行為後貪污治罪條
    例迭經修正，原判決於新舊法比較時，僅就修正前、後之法
    定刑部分為比較，未就構成要件、法定刑等綜合比較，同有
    未合。被告戊○○、甲○○二人上訴否認犯罪，雖均無可取
    ，惟原判決既有上開可議之處，有關被告戊○○、甲○○部
    分自應由本院將原判決關於戊○○、甲○○部分予以撤銷改
    判。
八、審酌被告戊○○身為民意代表，並對「保健手冊」之印製有
    監督之權，不知潔身自愛，竟利用民意代表於議會中質詢監
    督之權利，強使公務員依其要求變更規格用紙，以利日後廠
    商降減印製成本，將所降低之成本轉為自身不法利益，顯與
    身為民意代表應有為民謀福祉之意旨有違，另被告甲○○為
    自身利益而參與犯罪，暨其等犯罪之動機、目的、手段、方
    法、犯罪後之態度與參與程度等一切情狀，分別量處如主文
    所示之刑，並均依貪污治罪條例第十七條及刑法第三十七條
    第二項之規定宣告褫奪公權如主文所示。本件貪污所圖得之
    利益五百三十萬元係被告戊○○、甲○○二人共同犯罪所得
    ，應由被告二人連帶追繳沒收，如全部或一部無法追繳時，
    應以其財產抵償之。
九、公訴意旨另以：甲○○因恐裕台公司得標後拒絕支付戊○○
    佣金，故聘請犯罪組織竹聯幫幫主黃少岑之機要秘書賴黔生
    及台中地區竹聯幫份子張鼎力、王勝禮等人與姬文樟進行談
    判，賴黔生等人強迫姬文樟及周大林退出主導得標，並指定
    沈氏公司丙○○主導得標。又甲○○於聘請賴黔生、張鼎力
    、王勝禮等人強迫姬文樟、周大林退出主導圍標後，甲○○
    曾於八十五年五月二十日向丙○○借五十萬元交付張鼎力作
    為圍事佣金，同年六月二十四日，甲○○再以丙○○所交付
    之三百萬元中之二十萬元交付張鼎力等人作為圍事佣金。因
    認被告甲○○另涉犯刑法第三百零四條及組織犯罪防制條例
    第六條之罪嫌。惟組織犯罪防制條例第六條之立法意旨乃為
    由金主提供資金使該組織得以有經費來源從事不法之行為或
    者係為規範幕後提供資力者，而在該組織內部並無任何資料
    可參者而言，此觀諸法定本刑與該條例第三條第一項後段所
    規範參與者之法定刑相同亦可佐證，而公訴人所指該部分行
    為，綜觀全卷，並無任何積極證據資料可查得甲○○有何資
    助竹聯幫之行為，是尚與該條所規範犯罪構成要件有間。另
    依賴黔生等人或丙○○等人之陳述，彼等與其他廠商於八十
    五年五月十八日左右（即第三次開標日八十五年五月二十日
    前二日）在台北市來來大飯店召開協調會，會中決定由沈氏
    公司得標之經過，並無積極事證足證彼等使用如何之強暴、
    脅迫手段，自亦不能證明甲○○有此部分強制犯行，因公訴
    人認此二部分與上揭有罪部分有牽連犯裁判上一罪關係，爰
    均不另為無罪之諭知（此與最高法院二十八年上字第五六二
    號判例意旨所指情形不同），附為敘明。
十、公訴意旨另以：八十五年七月初，被告戊○○另指示被告甲○○以沈氏公司可以原得標單價增印製保健手冊七萬五千本
    為由  向沈氏公司索取佣金六十萬元，該公司業務部經理洪
    家修獲公司同意至台灣中小企銀提領現金六十萬元，依甲○○指示以廖鳳珍名義匯入交通銀行台中港分行鄭國泰帳戶內
    ，翌日由甲○○領款四十五萬元，並將其中四十萬元現金親
    交予戊○○，認此部分被告戊○○、甲○○、丁○、丙○○
    亦共犯圖利罪嫌 (被告丁○、丙○○部分，詳如後述)，經
    查：沈氏公司於被告丁○、丙○○離職後，確實就加印七萬
    五千冊部分交付六十萬元予被告甲○○，此部分業經證人洪
    家修即沈氏公司業務部經理證述屬實，並有相關之匯款資料
    在卷可憑 (見偵字一七二一四號卷第一七八頁至一八０頁)
    。而被告甲○○之所以向沈氏公司要求支付六十萬元，係因
    其個人生氣本案遭黑道介入，被告戊○○不理她，所以其乃
    要求沈氏公司將錢匯入指定之帳戶，並未交付戊○○四十萬
    元等情，業據被告甲○○於原審供明 (見原審卷(二)第八十二
    頁)，於本院上訴審時仍表示六十萬元係其自己拿的等語 (
    見本院上訴卷(二)第一二一頁反面)，直至本院更(四)審審理時
    仍為相同之陳述 (見本院更(四)審九十七年五月十五日審理筆
    錄第三十二頁)。本院衡諸，被告甲○○已供承被告戊○○
    囑其向沈氏公司要求佣金六百萬元一節 (實際取得五百三十
    萬元)，若果被告戊○○確實有再要求其向沈氏公司拿取六
    十萬元佣金，被告甲○○端無就此小額款項部分加以否認之
    必要，且自原審以來被告就此六十萬元部分係其個人取走一
    節均為一致之供述，應認此部分其無迴護被告戊○○之必要
    ，其供述可予採信。是有關六十萬元部分，不能認被告戊○○有圖此部分之利益，被告戊○○、甲○○就此部分自無由
    構成圖利罪，因檢察官認此部分與上開有罪之部分有一罪之
    關係，爰不另為無罪之諭知。
貳、無罪部分
一、公訴意旨另以：
    乙○○係戊○○參與競選省議員時為其助選而熟識之友人，
    對外自稱係戊○○助理，丁○、丙○○分別擔任沈氏藝術印
    刷股份有限公司總經理、專案經理。緣於民國八十四年八、
    九月間，戊○○得知省衛生處編列經費預算一億元即將公開
    招標印製八十五年度「保健手冊」八十萬本，且知悉該「保
    健手冊」規格用紙方面係沿用八十四年度「保健手冊」印製
    時所定規格用紙，即封面為一五０Ｐ特銅、內頁為一二０雪
    銅、扉頁為一五０磅進口牛皮美術紙，省衛生處印製此八十
    五年度「保健手冊」業務，雖非戊○○主管或監督之事務，
    惟戊○○明知省議員為民意代表，應不得違背廉潔從公問政
    之義務，竟與甲○○、乙○○、丁○、丙○○基於共同直接
    圖私人不法利益之犯意，認為可從變更紙張規格等事項以牟
    取不法利益，自視以其省議員身分得指定廠商承作該業務，
    即透過乙○○、甲○○找尋印刷廠商合作承包，旋經甲○○
    電詢各印刷廠商後，得知沈氏公司為求公司股票得以順利在
    交易市場上櫃，急需擴大公司營運業績，甲○○、乙○○即
    與沈氏公司專案經理丙○○見面接洽，甲○○表示合作條件
    為(1)戊○○負責協助沈氏公司得標，(2)沈氏公司須支付得標
    金額10%之佣金，以酬謝戊○○協助之功。沈氏公司核算成
    本後，認有利潤，表示合作意願。渠等遂自八十四年八、九
    月間起至同年十二月間止，商議過程如下：於八十四年八
    、九月間，戊○○透過甲○○、乙○○邀集丁○、丙○○及
    沈氏公司營業部主任沈哲煜等人，前往上上公司會合商議合
    作承包相關事宜，席間戊○○表示將協助沈氏公司得標，惟
    沈氏公司需支付得標金額10%佣金，然因不知底標多少，故
    未達成共識。嗣甲○○或乙○○連繫丙○○商談若從限制或
    擴張投標廠商資格、交貨運送地點或更改手冊用紙規格方式
    可否降低成本，惟可行性係將扉頁用紙由一二０磅改為一百
    磅則可降低成本約六百至七百萬元。嗣後乙○○邀約丙○○前往台灣省議會會館二０八室戊○○辦公室，戊○○問及
    若「保健手冊」內頁用紙由一二０磅改為一百磅可以節省六
    百至七百萬元之成本，但甲○○旋以電話通知丙○○「保健
    手冊」內頁用紙無法更動，經商議後，認將扉頁用紙由進口
    牛皮美術紙改為一五０磅道林紙，亦可節省六百萬元。嗣
    乙○○再度連繫丙○○前往台灣省議會戊○○辦公室，確認
    若「保健手冊」扉頁由進口牛皮紙改為一五０磅道林紙可降
    低成本六百萬元，戊○○為讓沈氏公司亦有相當利潤，將運
    用關係變更製作規格中之紙張規格以降低成本，倘日後無法
    順利交貨，渠保證將出面擺平。雙方均同意此一條件後，戊○○、甲○○、乙○○與丙○○等人首先共同研議將「保健
    手冊」中內頁紙張規格由一二０磅雪銅紙改為一百磅雪銅紙
    ，以節省製作成本六百餘萬元，戊○○於是透過不知情之台
    灣省衛生處議會聯絡人林飛龍邀時任衛生處長之林克炤、第
    六科科長闕富雄、總務室主任陳啟峰、承辦人龔雪仙等人前
    往台灣省議會會館二０八室戊○○辦公室關說施壓，以擬在
    議會開會時對林克炤提不信任案，或以進口牛皮美術紙僅係
    少數廠商所壟斷，顯有綁標之疑等，威脅渠等更改八十五年
    度「保健手冊」招標製作規格，林克炤等人懾於戊○○之權
    勢，乃同意由闕富雄囑陳啟峰指示承辦人林燕卿抽回經核定
    即將發文台灣省物資局辦理公開招標之函文，將業經批定之
    招標製作規格（與八十四年度「保健手冊」招標製作規格相
    同）簽請該處第六科更改規格。嗣戊○○將修正後之製作規
    格及一百磅雪銅紙樣紙託林飛龍轉交闕富雄等人參照更改，
    惟闕富雄等人以預算已定，不得任意更改製作品質規格為由
    予以拒絕。戊○○等人乃與丙○○繼續研商將「保健手冊」
    之扉頁規格為由一五０磅進口牛皮美術紙改為一五０磅道林
    紙仍可節省成本約六百餘萬元（按使用進口牛皮美術紙每本
    成本為十元，使用道林紙每本成本為二點五元），戊○○復
    透過林飛龍再度邀闕富雄等人赴台灣省議會會館施壓更改扉
    頁規格，闕富雄、龔雪仙、陳啟峰等人仍以同理由予以拒絕
    ，惟戊○○仍持續施壓。而林克炤表示省議員之要求應予盡
    力配合，闕富雄等人乃同意將扉頁規格加列「或同級產品（
    以上均請出示樣張）」字樣，且將投標廠商資本由五千萬元
    提高為1億元，戊○○等並即提出一五０磅道林紙樣張，以
    利沈氏公司以道林紙參與投標。其後省衛生處於八十五年三
    月間登報對外公告招標印製八十五年度「保健手冊」，戊○○即於八十五年四月間指示沈氏公司丙○○全力搶標，並推
    由甲○○對將各廠商投標情形加以回報。嗣各參與投標廠商
    於第一次開標（即八十五年四月十一日）前某日，在台北市
    ○○○路肯塔基餐廳開協調會，即由丙○○向各廠商代表表
    示沈氏公司已計畫得標，已有省議員幫助變更用紙規格之相
    關事宜，若由沈氏公司得標交貨較為順利，倘若由其他廠商
    得標承印「保健手冊」時，則有關「保健手冊」扉頁用紙得
    使用一五０磅道林紙所降低成本部分之差價應作為省議員之
    佣金，但該次協調會仍決定由裕台公司主導得標。至第一次
    開標日（即八十五年四月十一日），因有許榮達邀集幫派份
    子姬文樟等人介入投標事宜而流標。其後甲○○恐裕台公司
    得標後拒付前述佣金，透過友人介紹認識台中地區竹聯幫幫
    派份子王勝禮（綽號大衛）引介張鼎力（綽號鼎力）、賴黔
    生等人與姬文樟進行談判，於八十五年五月十八日左右（即
    第三次開標日八十五年五月二十日前二日），丙○○、甲○○與其他參與投標廠商復於台北市來來大飯店召開協調會，
    決定由沈氏公司主導得標後，戊○○即透過甲○○向丙○○
    表示佣金為六百萬元。至八十五年五月二十日，沈氏公司即
    以國產之道林紙樣張參與投標，陳啟峰、龔雪仙等人認為沈
    氏公司提供之道林紙樣張非屬進口牛皮美術紙，但仍屬於「
    同級品」，而核准沈氏公司參與投標，並以八千九百六十萬
    元得標。沈氏公司得標後，甲○○即多次催促該公司付款，
    丙○○乃經該公司同意付款，由丙○○在沈氏公司台灣中小
    企業銀行土城分行2622-1號帳戶內提領三百萬元現金，同時
    扣除甲○○於同年五月二十日向丙○○所借交予張鼎力之五
    十萬元，餘二百五十萬元於台北市兄弟大飯店親自交予甲○○，甲○○除留用四十五萬元外，餘款於同日委託不知情之
    友人沈聿珣於世華銀行復興分行分別匯款一百萬元、一百萬
    元、五萬元至交通銀行台中港分行鄭國泰帳戶（帳號0000
    00000000）、世華銀行台中分行鄭國泰帳戶（帳號00000000
    000）、土地銀行豐原分行甲○○帳戶（帳號000000000000
    ）。同年五月二十八日，甲○○至交通銀行台中港分行鄭國
    泰帳戶領取一百萬元現金，於同月三十日左右，在台中市長
    榮桂冠酒店內親交予戊○○。同年五月二十九日，甲○○又
    至世華銀行台中分行將鄭國泰帳戶內之一百萬元轉匯至台中
    第六信用合作社永安分社森美公司帳戶（帳號八十四之一）
    ，另簽發其配偶廖本斌在台中市第四信用合作社儲蓄部開設
    ，帳號37477號，票據號碼ＭＢ0000000、
    297790、297791、297792、297793、297794號，票面金額各
    五萬元，合計三十萬元之支票六張，於八十五年六、七月間
    在新竹科學園區附近麥當勞一帶交予乙○○本人收受，作為
    乙○○參與本件投標事務之酬勞。八十五年六月二十一日，
    丙○○又向沈氏公司財務部領得以台灣中小企業銀行為付款
    人，金額三百萬元之即期支票（票號ＡＱ0000000）一張交
    予甲○○，甲○○囑丙○○將該張支票持往世華銀行土城分
    行提出交換，轉帳至鄭國泰世華銀行台中分行（0000
    0000000號）帳戶內，同月二十四日，甲○○提現後，將其
    中二十萬元交予黑道分子張鼎力等人，餘二百八十萬元於同
    日（即五月二十四日）下午在省立台中醫院急診室附近交予
    受戊○○指示前來取款之不知情司機連振柱，由連振柱攜至
    台灣省議會會館交予戊○○。八十五年七月初，戊○○、甲○○復接續上開圖利犯意，由戊○○指示甲○○以沈氏公司
    可以原得標單價增加印製保健手冊七萬五千本為由，向沈氏
    公司索取佣金六十萬元，該公司業務部經理洪家修獲公司同
    意，至台灣中小企業銀行提領現金六十萬元，依甲○○指示
    以廖鳳珍名義匯入交通銀行台中港分行鄭國泰帳戶（帳號
    000000000000）內，翌日甲○○領款四十五萬元，並將其中
    四十萬元現金親交予戊○○收受，因認被告乙○○、丙○○
    、丁○與被告被告戊○○、甲○○共犯貪污治罪條例第六條
    第一項第五款之對於非主管監督事項圖利罪。
二、按犯罪事實應依證據認定之，無證據不得認定犯罪事實；不
    能證明被告犯罪者，應諭知無罪之判決。刑事訴訟法第一百
    五十四條第二項、第三百零一條第一項，分別定有明文。又
    事實之認定，應憑證據，如未能發現相當證據，或證據不足
    以證明，自不能以推測或擬制之方法，以為裁判基礎（最高
    法院四十年臺上字第八十六號判例參照）。認定犯罪事實所
    憑之證據，雖不以直接證據為限，間接證據亦包括在內，然
    而無論直接證據或間接證據，其為訴訟上之證明，須於通常
    一般之人均不致有所懷疑，而得確信其為真實之程度者，始
    得據為有罪之認定，倘其證明尚未達到此一程度，而有合理
    之懷疑存在而無從使事實審法院得有罪之確信時，即應由法
    院為諭知被告無罪之判決（最高法院七十六年臺上字第四九
    八六號判例參照）。
三、訊據上訴人即被告 (下稱被告)乙○○、丙○○、丁○均堅
    決否認有何圖利犯行，被告乙○○辯稱：其並非省議員戊○○助理或秘書，其因替戊○○助選而結識，因甲○○告知省
    衛生處有「保健手冊」印製工程將招標而為甲○○介紹戊○○，協助處理研討不合理之招標條件，八十四年九月間前往
    台中市西屯區工業區上上印刷廠，僅係單純受甲○○邀請前
    往，並不知為何事，前往取網片亦係受甲○○所託，甲○○
    交付之三十萬元係為清償先前之借款等語。被告丁○辯稱：
    八十四年九月間應邀前往台中市西屯區工業區上上印刷廠，
    僅係單純參覽商討與該公司之業務合作問題，與戊○○、甲○○商談內容仍針對八十四年度「保健手冊」印製之缺點，
    以專業人士之角度提供批評意見，對於戊○○自己提出有關
    商場仲介抽取佣金一成之習慣，其自認沈氏公司係向政府機
    關投標，與一般生意不同，且八十四年度「保健手冊」雖係
    由台視文化公司所承印，但仍轉包部分印製工程予沈氏公司
    ，況於第一次開標後，得知黑道介入投標，沈氏公司即決定
    放棄，故業者於八十五年四月二十六日第二次開標前之聚會
    ，沈氏公司並未派員前往與會，嗣後所以支付六百萬元，實
    係為維護丙○○與沈氏公司之安全等語。被告丙○○則辯稱
    ：當日於台中市上上印刷廠有商談有關印刷專業上之問題，
    如內容、紙張、規格、價格等，並未言及給付佣金之事宜，
    何況該次投標廠商至少達十六家以上，顯係提高品質，並非
    所謂「綁標」，道林紙之成本應比進口美術牛皮紙高，何來
    降低印製成本，沈氏公司得標後支付款項係不得已之情況下
    所為等語。
四、有關被告乙○○部分
  (一)被告甲○○於取得沈氏公司交付之款項後，曾另行簽發其配
    偶廖本斌在台中市第四信用合作社儲蓄部開設，帳號三七四
    七七號，票據號碼ＭＢ0000000、297790、297791、297792
    、297793、297794號，票面金額各五萬元，合計三十萬元之
    支票六張，於八十五年六、七月間在新竹科學園區附近麥當
    勞一帶交予乙○○本人收受等情，為被告甲○○所自承在卷
    ，並有上開支票在卷可憑，被告乙○○辯稱此三十萬元係被
    告甲○○清償向其所借款項 (見本院上訴卷(二)第二０一頁、
    本院上更(一)卷第二三０頁)，核與被告甲○○供述之情節相
    符(見偵字第一七二一四號卷第三四六頁反面、本院上訴卷
    (二)第二０一頁反面)，被告甲○○自偵查中即為相同之供述
    ，於本院更(四)審審理時再為相同之陳述 (見本院更(四)審九十
    七年五月十五日審理筆錄第三十二頁)，衡諸，被告甲○○
    交付被告戊○○不法利益係以現金為之，而有關其交付予乙○○之三十萬元，則係開立其夫廖本斌名義之支票六張，與
    一般朋分不法利益恐他人循線發現之情形不同，被告甲○○
    供稱其尚因買房子向被告乙○○借錢，該三十萬元係清償債
    務，有其可信性。至於被告甲○○於調查局及偵查中偵訊開
    始曾稱該三十萬元係給付給被告林明杰之佣金，惟其嗣後已
    表示，係其在押期間希望被告乙○○可以前來營救等語，本
    院衡諸，被告甲○○偵查中已自白犯罪事實，並供出被告戊○○要求佣金六百萬元 (其中七十萬為幫派分子取走)，若
    被告乙○○亦參與朋分不法利益，被告甲○○自無迴護之理
    ，是被告甲○○嗣後於偵查中至本院更(四)審所稱該三十萬係
    清償債務一說，尚可採信。
  (二)被告乙○○於被告戊○○競選省議員時，為其助選，並至被
    告戊○○之服務處幫忙，因而結識被告戊○○之情，為被告
    戊○○及乙○○所坦認，然被告乙○○雖與被告戊○○熟識
    ，並不代表其有介入被告戊○○職務之執行或擔任其助理或
    秘書工作。雖被告乙○○曾於事實欄所載時間與被告戊○○
    一同出現於上上公司，惟被告戊○○與沈氏公司之代表於上
    上公司之會面並未達成任何協議，被告乙○○係擔任司機載
    同被告戊○○前往，且被告乙○○未曾在開標前之廠商協調
    會中出現，亦未於三次開標時在場，並無證據證明其確實有
    參與有關八十五年「保健手冊」招標事宜。再者，被告乙○○雖於八十五年間開標前某日有與同案被告龔雪仙 (業經判
    決無罪)會合取回八十四年「保健手冊」之印刷網片一事，
    惟此事被告乙○○係受被告甲○○之託代為取回該物，且依
    本案卷證資料亦無該取回之網片，對於嗣後之投開標情形有
    任何影響之證據，是尚無法因此即認定被告乙○○與被告戊○○、甲○○有共犯圖利之罪。
五、有關被告丁○、丙○○圖利部分
  (一)按貪污治罪條例第六條第一項第四款所規定之公務員對於主
    管或監督之事務圖利罪，係身分犯，無身分者與之共犯，必
    該無身分者與該公務員相聚合，朝同一目標，共同圖利該公
    務員，或共同圖其他私人不法之利益，始克相當；倘公務員
    圖利之對象即該無身分者，兩者係處於對向之關係，該無身
    分者縱因而得利，除涉犯他項罪名外，尚不能遽依公務員圖
    利罪之共犯論擬。此觀無身分者，對於公務員關於職務上之
    行為、或違背職務上之行為行賄，公務員因而對之為「圖利
    」行為時，前者僅處罰公務員，後者則分設不同之處罰條文
    ，該無身分者，均不依公務員犯罪之共犯論處自明（最高法
    院八十七年度台上字第二二五一號判決參照）；亦即貪污治
    罪條例第六條第一項第四款之圖利罪，係屬身分犯，以依據
    法令從事公務之人員為犯罪主體，無此身分者，依同條例第
    三條之規定，固亦得成立本罪之共同正犯，然必無此身分者
    與有此身分者，並非互相對立之「對向犯」，而係彼此有犯
    意聯絡及行為分擔，朝同一目的，共同對於有此身分者所主
    管或監督之事務，明知違背法令，而圖得該有此身分者本人
    或圖得其他第三人不法之利益，始足當之；若該有此身分者
    所圖利之對象，即係該無此身分者，則二人係居於彼此相互
    對立之對向關係，行為縱有合致，並使該無此身分者因而得
    不法之利益，但二人之行為既各有其目的，分別就各該行為
    負責，彼此間無所謂犯意聯絡與行為分擔，除另有處罰該無
    此身分者之他項罪名外，尚難以上開圖利罪之共同正犯論處
   （最高法院九十年度臺上字第六０四號判決意旨參照)
  (二)查本案被告戊○○違背民意代表代表人民行使職權，不營求
    私利之相關規定，而基於職權及身分圖自己之利益，其所得
    之利益均係沈氏公司所支出，已如前述，則被告丁○、丙○○所代表之沈氏公司與被告戊○○間係屬於對向關係，被告
    戊○○所圖之不法利益，係取自無公務員身份之被告丁○、
    丙○○所代表之沈氏公司，且並無證據足證被告丁○、丙○○就被告戊○○上開不法取得之利益有參與分配之情形，自
    無法就被告丁○、丙○○代表沈氏公司與被告戊○○曾經有
    所接觸即遽以公務員圖利罪之共犯論擬。
  (三)被告丙○○於調查局詢問及檢察官偵訊時表示：八十四年間
    八月間，省議員戊○○透過甲○○與其約在台中市上上公司
    見面，甲○○先到，問「保健手冊」八十萬冊，沈氏公司有
    無意願承作？沈氏公司表示有意願，戊○○稍晚抵達上上公
    司後，即表示他可以協助取得該投標案，但得標後要給付佣
    金，但由於不確定底價要多少才能得標及佣金太多，乃未答
    應戊○○之要求，嗣戊○○即透過甲○○與沈氏公司聯絡，
    並二次要其至省議會辦公室詢問有關內頁、扉頁紙質、價格
    等相關問題，嗣八十五年四月上旬開標前某日，甲○○表示
    ，無論那一家廠商得標，都要給付戊○○六百萬元，否則將
    來交貨會有困難，省議員 (戊○○)就是要錢就對了 (見偵
    字第一八一七六號卷第五頁反面、第六頁、第七頁、第六十
    三頁、第六十四頁)及在廠商於來來飯店聚會時，由姬文樟
    和甲○○指定由沈氏公司得標，甲○○於來來飯店向本人表
    示必須支付省議員六百萬元等語 (見偵字第一七二一四號卷
    第一一六頁反面)。於原審問時再度陳稱：在上上公司認識
    甲○○，由甲○○介紹戊○○與其認識，甲○○問我有無意
    願承做八十五年「保健手冊」，之後在某茶藝館再與甲○○
    見面，甲○○拿八十四年之「保健手冊」要我幫忙估價，她
    有提到省議員。之後在來來飯店協議，甲○○指定由沈氏公
    司來做，其要離開時，甲○○等在門口說她的部分要六百萬
    元，因為在來來飯店協商時，甲○○帶些人上來，我有點怕
    等語 (見原審卷(一)第一七０頁反、第一七一頁、原審卷(二)第
    二百五十七頁反面)，核與被告甲○○於調查局詢問時及偵
    查中供稱：其得知八十五年「保健手冊」之工程後，打電話
    給廠商洽詢此業務，沈氏公司有所回應，其乃告訴沈氏公司
    丙○○其認識戊○○省議員，戊○○亦同意其就此案以戊○○之代表出面，並代其瞭解業者間投開標之情形，隨時向他
    報告。其曾於廠商在肯德基餐廳及來來飯店協商時到場，於
    來來飯店時並表示要由沈氏公司得標，其有在來來飯店的門
    口向丙○○表示須支付相當金額，我記得戊○○曾要求拿取
    六百萬元 (見偵字第一七二一四號卷第五頁至第七頁)、沈
    氏得標後戊○○要求六百萬元，係戊○○認為他有貢獻，戊○○並沒有指定由沈氏公司來做，他說無論誰得標都要給他
    錢等語 (見偵字第一七二一四號卷第十五頁反面、第十八頁
    反面)、在來來飯店的時候，我到時發現所有參與投標廠商
    及黑道兄弟都已經在座，當時有一個叫「大Ｇ」 (即姬文樟
    )的男子問我，希望那一家得標，因我與沈氏公司丙○○較
    熟，所以說應由沈氏公司得標，我本來以為是幫沈氏公司一
    個忙，沒想到卻害了他們，戊○○並沒有指定由那家廠商得
    標，只告訴我不管是那家廠商得標，一定要給他要求的金額
    作為回饋等語 (見偵字第一七二一四號卷第二十五頁)相符
    ，是被告戊○○透過被告甲○○積極介入八十五年度「保健
    手冊」招標案，意在利用身分，圖自己不法利益。被告丁○
    、丙○○雖曾於八十四年八、九月間與被告戊○○、甲○○
    在台中市上上公司見面，惟該次為其等初次見面，雖提及沈
    氏公司有承作八十五「保健手冊」之意願，但並無證據證明
    其等已就具體事項達成合意，嗣後被告丙○○雖曾至被告戊○○省議會辦公室討論相關「保健手冊」內頁、扉頁之問題
    ，然亦無證據其等已達成何種協議，而被告丙○○為沈氏公
    司之專案經理，對於印刷相關事務十分熟稔，被告戊○○則
    無印刷之專業，對於紙質、規格自無甚瞭解，其要求業者向
    其說明相關印刷用之紙質規格及品質，亦難認與一般經驗法
    則相違，且在八十五年「保健手冊」招標案之第一次、第二
    次投標過程中，廠商們均協議由裕台公司出面主導此案，而
    非沈氏公司主導，足見被告丁○、丙○○所代表之沈氏公司
    ，並無積極得標之意。而被告甲○○一再說明被告戊○○表
    示無論何家廠商得標均需給付佣金，益足以說明被告戊○○
    雖曾與沈氏公司聯繫過，但並未確切指定需由沈氏公司承做
    。本案最後由沈氏公司得標，轉變之關鍵在於投標前於來來
    飯店之協調會因幫派分子介入，而最後因認由沈氏公司得標
    較能確保被告戊○○得取得佣金，代表被告戊○○前往開會
    之被告甲○○乃表示由沈氏公司得標，並與在場之其他與標
    廠商達成默契，惟沈氏公司因幫派份子介入，已先後支付二
    百七十萬及二十五萬元予幫派分子姬文樟 (業經判決確定)
    ，並支付六百萬元予被告戊○○、甲○○ (其中七十萬亦係
    支付幫派份子張鼎力)，之後就加印之部分並單獨支付被告
    甲○○六十萬元，已如前述，被告丁○、丙○○應無共同與
    被告戊○○利用身分之機會圖戊○○自己之利益，而由檢察
    官所認定之共犯 (即被告丁○、丙○○)自行支付不法利益
    於其他共犯戊○○、甲○○及介入此案之幫派份子之理。
  (四)本案有關八十五年「保健手冊」之製作說明中扉頁用紙之規
    格中加列「或同級產品」，尚難認為違法，本案承辦之公務
    人員林克炤等人亦因辦理投開標業務，並未違背法令，而經
    無罪判決確定。本院斟酌依經濟部標準檢驗局九十一年三月
    四日經標六字第０九一０００二一０九０號函示：依國家標
    準雖有「道林紙」、「牛皮紙（一般用）」、「美術銅版紙
    」等，但並無「牛皮美術紙」乙項 (見本院更一卷(一)第二八
    五頁)；暨台灣區造紙工業同業公會九十一年四月十一日紙
    會和字第０九一號函示亦稱依照紙張市場產品分類，並無所
    提供之八十四年度保健手冊「扉頁」所稱之「進口牛皮美術
    紙」 (見本院上更一卷(一)第二八八頁)；及中國文化大學印
    刷傳播研究所鑑定稱：．．因國內紙張之名稱多由販售者自
    訂之而有所不同等情 (見本院上更一卷(二)第一二五頁至第一
    二八頁)，可見市場上之紙張產品分類中並無明確且為造紙
    或印刷業務界所公認之「牛皮美術紙」，準此足徵省衛生處
    於八十五年度「保健手冊」招標說明中原先規定扉頁為「進
    口牛皮美術紙」，確實易生綁標之嫌，是本案承辦公務人員
    在考量被告戊○○要求後，認為合理而在招標說明中將原訂
    一五０磅進口牛皮美術紙，加上「或同級產品」等情，尚無
    不當。且依現行有效之政府採購法第二十六條第三項之規定
    (本案案發時尚無政府採購法)，如無法以精確之方式說明招
    標要求，得以在招標文件中註明「或同等品」字樣，被告丙○○代表沈氏公司依投標需知所規定之條件投標，亦難認有
    誤法之處，至於何謂「或同級產品」，其認定則由承辦之審
    標人員認定，本案承辦之公務人員認定一五０磅道林紙係進
    口牛皮美術紙之同級產品，並未涉及違法，且經判決無罪確
    定，自難認參與投標之被告丙○○以一五０磅道林紙投標有
    違法之處。
  (五)本案有關八十五年「保健手冊」之製作說明中廠商資格由五
    千萬元以上提高為一億元以上並限定需係一年內無退票紀錄
    之優良廠商，八十三年營業額在二億元以上並有稅捐證明者
    ，另將廠商資格由具有高速自動四色印刷機六台以上調整為
    具有高速自動四色印刷機或八色輪轉機共三台以上部分。依
    臺灣區印刷工業同業公會八十六年十二月二十九日 (86)台
    區印總字第一０二號函示：八十四年度及八十五年度登記資
    本額在五千萬元，擁有四色印刷機六部以上之廠商，有紅藍
    彩色印刷股份有限公司、中華彩色印刷股份有限公司、秋雨
    印刷股份有限公司、沈氏公司；八十五年度登記資本額在一
    億元以上，擁有四色機三部以上之廠商，除上開四家外，尚
    有花王企業股份有限公司、國堡印刷事業股份有限公司 (見
    原審卷(二)第七十六頁)，準此沈氏公司無論廠商資格修正前
    或修正後，均有資格參與投標，省衛生處將領標資格修正如
    上，未因此而促使沈氏公司較易得標。蓋沈氏公司之資本額
    及自動印刷機之台數，本來就符合省衛生處所訂之領標資格
    ，況省衛生處將領標廠商資格修正後，反而多出二家符合領
    標資格之廠商。由此可見有關廠商資格修正之部分，亦難認
    為有違法之處。被告丙○○代表有資格之沈氏公司進行投標
    ，亦難謂有何違法之處。
  (六)再者，八十五年度「保健手冊」扉頁所使用之道林紙與八十
    四年度「保健手冊」扉頁之進口牛皮美術紙，前經被告丙○○送交國立台灣大學森林學系製漿造紙研究室試驗，結果紙
    樣編號A之一五０磅道林紙在基重、密度、不透明度、抗張
    強度ＣＤ、撕裂強度等均高出紙樣編號為Ｂ之所謂進口牛皮
    美術紙，此有該試驗報告書可參（詳見本院上訴卷(三)第一二
    九頁至一三二頁，上開鑑定報告雖非法院或檢察官囑託鑑定
    ，性質上屬傳聞證據，惟當事人就該鑑定報告是否採為證據
    表示無意見）。嗣本院更(一)審將八十四年度保健手冊與八十
    五年度保健手冊，送請台灣區造紙工業同業公會，就其中八
    十四年度保健手冊扉頁之進口牛皮美術紙與八十五年度保健
    手冊扉頁之道林紙之紙張品質、成本及其價差為鑑定，結果
    稱：二、依照紙張市場產品分類，並無所提供之八十四年度
    保健手冊「扉頁」所稱之「進口牛皮美術紙」，而一般出版
    品之印刷用紙應為「模造、道林紙」。若市面上有前述所提
    「進口牛皮美術紙」之樣本，可能是以模造、道林紙經過印
    色、壓紋而成之加工再製品；同時一般所稱之牛皮紙均為包
    裝工業用途之產品。另兩樣本經本會測試，各項檢測之項目
    比較結果如附件，大致而言，八十五年度保健手冊「扉頁」
    之「道林紙」之紙張品質優於八十四年度保健手冊「扉頁」
    之「進口牛皮美術紙」之品質。三、由於兩者所使用之紙張
    為類似之產品（均屬模造、道林類之用紙），但因八十四年
    度保健手冊「扉頁」之「進口牛皮美術紙」為經印色、壓紋
    而成之加工再製品，因經加工，以成本而言應較高於八十五
    年度保健手冊「扉頁」之「道林紙」成本。四、八十五年度
    保健手冊「扉頁」之「道林紙」之每本成本相較於八十四年
    度保健手冊「扉頁」之「進口牛皮美術紙」之每本成本，每
    本約略較低０．二─０．二五元左右，此有該公會九一年四
    月十一日紙會和字第０九一號函在卷可參（見本院更一卷(一)
    第二八八頁）。此外，本院更一審復將八十四年度保健手冊
    與八十五年度保健手冊，送請中國文化大學印刷傳播研究所
    鑑定，結果稱：．．因國內紙張之名稱多由販售者自訂之而
    有所不同，不易自貴院來文所稱「進口牛皮美術紙」與「道
    林紙」精確逆推原用之紙張確實為何。謹針對八十四年度保
    健手冊之扉頁與八十五年度保健手冊之扉頁用紙，以目前較
    通用且可取得之紙張樣本比對，並依時價推算「成本」供貴
    院比照參考之用。並於附件二中說明：八十四年度保健手冊
    之扉頁用紙與某廠商提供之一四０ｇｓｍ「錦紋紙」甚為近
    似，經詢價每張全開紙為三十六元，經裁成前後二扉頁之尺
    寸，估算用紙成本共需九元；八十五年度版表扉頁用紙與另
    一廠商提供之一五三ｇｓｍ「荷蘭卡」甚為近似，經詢價每
    張全開紙為四十元，裁成前後二扉頁之尺寸，每冊扉頁用紙
    成本約需十元，此有該所九十一年八月十六日（九一）資傳
    字第００一號函暨附件在卷可參（見本院更一卷(二)第一二五
    至一二八頁）。依國立台灣大學森林學系製漿造紙研究室試
    驗結果；暨台灣區造紙工業同業公會之鑑定結果，可見八十
    五年度保健手冊扉頁之道林紙之紙張品質並未低於八十四年
    度保健手冊「扉頁」之「進口牛皮美術紙」之品質。由此顯
    見沈氏公司所交付之八十五年度保健手冊扉頁之紙張品質，
    應符合「進口牛皮美術紙」之同級產品之要求。另依台灣區
    造紙工業同業公會鑑定結果稱：因八十四年度保健手冊「扉
    頁」之「進口牛皮美術紙」為經印色、壓紋而成之加工再製
    品，因經加工，以成本而言應較高於八十五年度保健手冊「
    扉頁」之「道林紙」成本，故八十五年度保健手冊「扉頁」
    之「道林紙」之每本成本相較於八十四年度保健手冊「扉頁
    」之「進口牛皮美術紙」之每本成本，每本約略較低０．二
    ─０．二五元左右，依此計算八十五年度保健手冊八十萬冊
    之扉頁用紙成本約低於八十四年度保健手冊扉頁用紙成本二
    十萬元（即０．二五元乘八十萬冊）；惟依中國文化大學印
    刷傳播研究所鑑定結果稱：八十四年度保健手冊之扉頁用紙
    與某廠商提供之一四０ｇｓｍ「錦紋紙」甚為近似，估算每
    冊扉頁用紙成本共需九元；八十五年度版扉頁用紙與另一廠
    商提供之一五三ｇｓｍ「荷蘭卡」甚為近似，每冊扉頁用紙
    成本約需十元，由此可見沈氏公司所交貨之八十五年度保健
    手冊之扉頁用紙成本並未低於八十四年度保健手冊扉頁用紙
    成本。復依省衛生處向台視文化公司購買之八十四年度保健
    手冊每本則為一二八元 (三十八萬本，總計四千八百六十四
    萬)，有合約書影本在卷可憑 (見原審卷(二)第二六八頁)，而
    向沈氏公司購買之八十五年度「保健手冊」每本則為一一二
    元 (八十萬本，總計八千九百六十萬元)，有廠商報價單影
    本在卷可按 (見原審卷(二)第二六七頁)，由此可見省衛生處
    向沈氏公司購買之八十五年度保健手冊與八十四年度之保健
    手冊相較，每本可省下十六元。據上，沈氏公司所交貨之八
    十五年度「保健手冊」之扉頁之品質既有符合所謂「進口牛
    皮美術紙」同級產品之要求，且省衛生處購買八十五年度保
    健手冊與八十四年度相較每本可省下十六元，由此可見沈氏
    公司標得八十五年度「保健手冊」並未造成國庫之損失，尚
    難認沈氏公司參與此次投標有何不法處，而代表沈氏公司處
    理本案之被告丁○、丙○○即難認為有違法之處。
  (七)系爭八十五年「保健手冊」招標案，第一次開標即發生不相
    干之幫派人士近百人出入開標現場等情，有省衛生處處長林
    克炤親簽之陳報省衛生處委託省物資局標購「保健手冊」據
    報載「疑白道綁標、黑道圍標」之簽呈在卷 (見本院更(三)審
    卷第一六五頁至第一七四頁)，依前省衛生處處長林克炤於
    該簽呈內所述，承辦公務人員為顧慮安全，均調派專車接送
    ，據會辦人員回報，確有不相干人士近百人出入物資局，場
    面緊張，並有廠商抱怨受威脅，廠商繳交押標金時亦遭跟蹤
    ，會報女性同仁，經常哭訴緊張之經歷，是依承辦公務人員
    辦理開標業務之簽呈可知，本案於第一次開標時確曾發生遭
    不明人士威脅之情形，是被告丙○○辯稱其與標時曾遭不明
    人士脅迫，並將上情報告沈氏公司之總經理即被告丁○，被
    告丁○辯稱：其基於公司及員工安全考量而同意交付六百萬
    元予被告甲○○及二百九十五萬元 (一次二百七十萬元，一
    次二十五萬元)予姬文樟等情，均有可採之處。再者，被告
    丙○○係沈氏公司員工，依公司指示參與投標，三次開標前
    之廠商聯誼會均由裕台公司主導，而非由沈氏公司主導，自
    難認上開交付予被告甲○○之款項係被告丁○、丙○○共同
    與被告戊○○、甲○○共同圖利所得，公訴意旨認被告丁○
    、丙○○於事前共同與被告戊○○、甲○○計算扉頁規格改
    變後可節省六百萬元等語，惟有關八十五年度保健手冊與八
    十四年保健手冊費用差額並非六百萬元，已如前述，若果被
    告丁○、丙○○與被告戊○○、甲○○於事前即安排及計算
    可節省六百萬元，則何有可能將節省之全數全部約為被告戊○○可取得之佣金？是公訴人此部分之指訴，尚難認為正確
    。
  (八)被告丁○、丙○○於八十五年六月後即辭去沈紙公司職務，
    業經被告丁○、丙○○二人陳述明確，核與證人即沈氏公司
    業務經理洪家修證述之情節相符，而被告甲○○於被告丁○
    、丙○○辭職後，因省衛生處追加印製「保健手冊」七萬五
    千本，於八十五年七月間向沈氏公司表示需再支付六十萬元
    ，因此事實係發生在被告丁○、丙○○離職後，並無證據證
    明與被告丁○、丙○○有關，被告丁○、丙○○確實未與他
    人事前達成交付金錢之協議，沈氏公司亦非基於協議而付款
    。
六、綜上所述，就被告乙○○、丁○及丙○○涉犯圖利部分，公
    訴意旨所舉事證，均不能使本院形成被告乙○○、丁○、丙○○有罪之確切心證。此外，卷內並無其他積極事證足資證
    明被告乙○○、丁○、丙○○有公訴意旨所指涉犯貪污治罪
    條例之罪，因不能證明被告乙○○、丁○、丙○○犯罪，依
    上開說明，自應諭知無罪之判決。原審就被告乙○○及丁○
    、丙○○圖利部分，未能詳為勾稽，諭知被告乙○○、丁○
    、丙○○有罪之判決，即有未合。被告乙○○、丁○、丙○○指摘原判決此部分為不當，提起上訴，為有理由，自應由
    本院就被告乙○○及丁○、丙○○所涉違圖利部分應予撤銷
    ，並改判被告乙○○及丁○、丙○○圖利部分無罪。
八、至被告丁○、丙○○被訴尚犯違反公平交易法部分，起訴書
    原認與上揭圖利部分有牽連犯之裁判上一罪關係，原判決為
    有罪判決，並與貪污罪併合處罰。嗣被告丁○、丙○○提起
    第二審上訴，本院前審（八十八年度上訴字第七七一號）就
    此部分改判二人均無罪後，未經檢察官提起第三審上訴，皆
    已確定，附此敘明。
據上論斷，應依刑事訴訟法第三百六十九條第一項前段、第三百
六十四條、第三百零一條第一項、第三百條、第二百九十九條第
一項前段、九十年十一月七日修正生效之貪污治罪條例第二條前
段、第三條、第六條第一項第四款、第八條第二項後段、第十條
第一項、第二項、第十七條，刑法第十一條前段、第二條第一項
，修正前第二十八條、第三十一條第一項、第三十七條第二項，
判決如主文。
本案經檢察官劉文水到庭執行職務。
中    華    民    國    97    年    6     月    12    日
                  刑事第十二庭審判長法  官 蔡永昌
                                    法  官 施俊堯
                                    法  官 蘇素娥
以上正本證明與原本無異。
如不服本判決，應於收受送達後十日內向本院提出上訴書狀，其
未敘述上訴之理由者並得於提起上訴後十日內向本院補提理由書
（均須按他造當事人之人數附繕本）。
                                    書記官 林旻弘
中    華    民    國    97    年    6     月    12    日
附錄：本案論罪科刑法條全文
貪污治罪條例第六條第一項第四款
有下列行為之一者，處五年以上有期徒刑，得併科新臺幣3千萬
元以下罰金：
四、對於主管或監督之事務，明知違背法令，直接或間接圖自己
    或其他私人不法利益，因而獲得利益者。


司法院資訊處製作；財團法人民間司法改革基金會備份。
